---
title: "Análisis de Sesiones GPS — Monitoreo de Carga Física"
author: "Hector Cardenas"
date: "`r Sys.Date()`"
output:
  html_document:
    theme: flatly
    toc: true
    toc_float: true
    code_folding: hide
---

```{r setup, include=FALSE}
knitr::opts_chunk$set(echo = TRUE, warning = FALSE, message = FALSE,
                      fig.width = 10, fig.height = 6)
```

## Introducción

Datos de rastreo GPS de dos sesiones de entrenamiento (MD-3 y MD-4) de un equipo profesional de fútbol. El objetivo es **cuantificar la carga física por posición y tipo de sesión**, identificar a los jugadores más exigentes físicamente y detectar diferencias entre días de entrenamiento — el tipo de información que un Sport Scientist entrega diariamente al cuerpo técnico.

**Dataset:** 22 jugadores · 2 sesiones · 6 posiciones · 23 métricas físicas

---

## 1. Librerías y Datos

```{r libraries}
library(tidyverse)
library(ggrepel)
library(scales)
library(patchwork)
```

```{r load-data}
data_gps <- read.csv("data/data_gps.csv") %>%
  rename(
    fecha         = Date,
    jugador       = Name,
    sesion        = Session,
    posicion      = Position.Name,
    duracion_min  = Total.Duration,
    distancia_m   = Total.Distance..m.,
    carga_jugador = Total.Player.Load,
    hsr_m         = High.speed.distance..m.,
    hsr_esfuerzos = High.speed.efforts,
    sprint_m      = Sprint.distance..m.,
    sprint_ef     = Sprints.efforts,
    vel_max_kmh   = Maximum.Velocity..km.h.
  ) %>%
  filter(distancia_m > 0) %>%
  mutate(
    carga_por_min = round(carga_jugador / duracion_min, 2),
    ratio_hsr     = round(hsr_m / distancia_m * 100, 1),
    sesion        = factor(sesion, levels = c("MD-4", "MD-3"))
  )

glimpse(data_gps)
```

---

## 2. Demanda Física por Posición

Los jugadores en diferentes posiciones cubren distancias distintas y generan cargas diferentes. Comparamos **distancia total**, **carga del jugador** y **carrera de alta velocidad (HSR)** en todas las posiciones.

```{r posicion-overview, fig.height=7}
resumen_pos <- data_gps %>%
  group_by(posicion) %>%
  summarise(
    n                = n(),
    prom_distancia   = mean(distancia_m),
    prom_carga       = mean(carga_jugador),
    prom_hsr         = mean(hsr_m),
    prom_vel_max     = mean(vel_max_kmh),
    .groups = "drop"
  ) %>%
  arrange(desc(prom_distancia))

p1 <- ggplot(resumen_pos, aes(x = reorder(posicion, prom_distancia),
                               y = prom_distancia, fill = posicion)) +
  geom_col(show.legend = FALSE) +
  geom_text(aes(label = paste0(round(prom_distancia), "m")), hjust = -0.1, size = 3.5) +
  coord_flip() +
  scale_fill_brewer(palette = "Set2") +
  scale_y_continuous(expand = expansion(mult = c(0, 0.15))) +
  labs(title = "Distancia Total Promedio por Posición", x = NULL, y = "Distancia (m)") +
  theme_minimal(base_size = 12)

p2 <- ggplot(resumen_pos, aes(x = reorder(posicion, prom_hsr),
                               y = prom_hsr, fill = posicion)) +
  geom_col(show.legend = FALSE) +
  geom_text(aes(label = paste0(round(prom_hsr), "m")), hjust = -0.1, size = 3.5) +
  coord_flip() +
  scale_fill_brewer(palette = "Set2") +
  scale_y_continuous(expand = expansion(mult = c(0, 0.15))) +
  labs(title = "Distancia HSR Promedio por Posición", x = NULL, y = "Distancia HSR (m)") +
  theme_minimal(base_size = 12)

p1 / p2
```

**Hallazgo clave:** Los jugadores amplios (EXTREMO/LATERAL) acumulan más metros a alta velocidad, mientras los mediocampistas centrales cubren más distancia total. Esto refleja las demandas específicas por posición: los extremos hacen carreras en profundidad, los medios circulan el balón.

---

## 3. Comparación de Sesiones — MD-4 vs MD-3

A medida que se acerca el día de partido, la intensidad del entrenamiento normalmente aumenta. Verificamos esto con la **carga por minuto** (índice de intensidad) y el **ratio HSR** (% de distancia recorrida a alta velocidad).

```{r comparacion-sesiones}
p3 <- ggplot(data_gps, aes(x = sesion, y = carga_por_min, fill = sesion)) +
  geom_boxplot(alpha = 0.7, outlier.shape = 21) +
  geom_jitter(width = 0.15, alpha = 0.5, size = 2) +
  scale_fill_manual(values = c("MD-4" = "#4e9af1", "MD-3" = "#e05c5c")) +
  facet_wrap(~posicion, nrow = 2) +
  labs(
    title    = "Carga del Jugador por Minuto — MD-4 vs MD-3",
    subtitle = "MD-3 (más cercano al partido) debería ser mayor intensidad",
    x = NULL, y = "Carga / min",
    fill = "Sesión"
  ) +
  theme_minimal(base_size = 11) +
  theme(legend.position = "bottom")

p3
```

```{r ratio-hsr}
p4 <- ggplot(data_gps, aes(x = sesion, y = ratio_hsr, fill = sesion)) +
  geom_boxplot(alpha = 0.7) +
  geom_jitter(width = 0.15, alpha = 0.5) +
  scale_fill_manual(values = c("MD-4" = "#4e9af1", "MD-3" = "#e05c5c")) +
  labs(
    title    = "% Distancia a Alta Velocidad (Ratio HSR) — MD-4 vs MD-3",
    subtitle = "Un ratio mayor en MD-3 indica mayor componente de velocidad",
    x = NULL, y = "Distancia HSR / Distancia Total (%)",
    fill = "Sesión"
  ) +
  theme_minimal(base_size = 12) +
  theme(legend.position = "bottom")

p4
```

---

## 4. Ranking Individual de Jugadores

Identificamos quién cubrió más metros y quién fue más explosivo en ambas sesiones combinadas.

```{r ranking-jugadores, fig.height=8}
totales_jugador <- data_gps %>%
  group_by(jugador, posicion) %>%
  summarise(
    distancia_total = sum(distancia_m),
    hsr_total       = sum(hsr_m),
    sprints_totales = sum(sprint_ef),
    vel_max_prom    = mean(vel_max_kmh),
    .groups = "drop"
  )

top_distancia <- totales_jugador %>% slice_max(distancia_total, n = 10)

p5 <- ggplot(top_distancia, aes(x = reorder(jugador, distancia_total),
                                 y = distancia_total, fill = posicion)) +
  geom_col() +
  geom_text(aes(label = paste0(round(distancia_total / 1000, 1), "km")),
            hjust = -0.1, size = 3.2) +
  coord_flip() +
  scale_fill_brewer(palette = "Set2") +
  scale_y_continuous(expand = expansion(mult = c(0, 0.2))) +
  labs(
    title = "Top 10 Jugadores — Distancia Total (Ambas Sesiones)",
    x = NULL, y = "Distancia Total (m)", fill = "Posición"
  ) +
  theme_minimal(base_size = 11)

p5
```

```{r mapa-perfil}
ggplot(totales_jugador, aes(x = distancia_total, y = hsr_total, color = posicion)) +
  geom_point(size = 4, alpha = 0.8) +
  geom_label_repel(aes(label = jugador), size = 2.8, max.overlaps = 12) +
  scale_color_brewer(palette = "Set2") +
  labs(
    title    = "Mapa de Perfil Físico — Distancia vs HSR",
    subtitle = "Cuadrante superior derecho = alto volumen Y alta intensidad",
    x = "Distancia Total (m)", y = "Distancia HSR Total (m)",
    color = "Posición"
  ) +
  theme_minimal(base_size = 12)
```

---

## 5. Monitoreo por Z-Scores — ¿Quién se desvía de la norma?

Los z-scores normalizan el rendimiento de cada jugador respecto a la media del grupo para esa sesión y posición. Valores por encima de +1.5 o por debajo de -1.5 requieren atención (sobrecarga o bajo rendimiento).

```{r zscores, fig.height=7}
z_data <- data_gps %>%
  group_by(sesion, posicion) %>%
  mutate(
    z_distancia = scale(distancia_m)[,1],
    z_carga     = scale(carga_jugador)[,1],
    z_hsr       = scale(hsr_m)[,1]
  ) %>%
  ungroup()

z_largo <- z_data %>%
  select(jugador, sesion, posicion, z_distancia, z_carga, z_hsr) %>%
  pivot_longer(cols = starts_with("z_"), names_to = "metrica", values_to = "z") %>%
  mutate(metrica = recode(metrica,
    z_distancia = "Distancia Total",
    z_carga     = "Carga Jugador",
    z_hsr       = "Distancia HSR"
  ))

ggplot(z_largo %>% filter(sesion == "MD-3"),
       aes(x = metrica, y = reorder(jugador, z), fill = z)) +
  geom_tile(color = "white") +
  geom_text(aes(label = round(z, 1)), size = 3) +
  scale_fill_gradient2(low = "#d73027", mid = "white", high = "#1a9850",
                       midpoint = 0, limits = c(-2.5, 2.5)) +
  labs(
    title    = "Mapa de Calor Z-Score — Sesión MD-3",
    subtitle = "Verde = sobre la media del grupo | Rojo = bajo la media del grupo",
    x = NULL, y = NULL, fill = "Z-Score"
  ) +
  theme_minimal(base_size = 11) +
  theme(axis.text.x = element_text(angle = 20, hjust = 1))
```

---

## Conclusiones

| Hallazgo | Resultado |
|---|---|
| Posición más exigente | Extremos/Laterales — mayor HSR |
| Intensidad por sesión | MD-3 muestra mayor carga/min vs MD-4 |
| Jugador de mayor volumen | Ver ranking — mayor distancia acumulada |
| Alertas de monitoreo | El mapa de z-scores identifica desviaciones |

---

*Datos: Sesiones de entrenamiento GPS de equipo profesional de fútbol.*
*Análisis: R · tidyverse · ggplot2 · ggrepel · patchwork*
